臺灣新竹地方法院民事判決　　　　　　　 99年度訴字第221號
原　　　告　蔡雲峰
訴訟代理人　王志陽律師
被　　　告　薛謝秀雲
　　　　　　詹武昌
上　一　人
訴訟代理人　范月桂
被　　　告　莊啟明
　　　　　　莊啟陞
　　　　　　林福
上五人共同
訴訟代理人　楊隆源律師
上列當事人間確認通行權存在等事件，本院於民國100 年11月21
日辯論終結，判決如下：
    主  文
確認原告就被告薛謝秀雲所有坐落新竹市○○段314 之7 地號面
積肆拾陸平方公尺土地（即附圖所示Ａ部分土地）、同段314 之
8 地號面積壹平方公尺土地（即附圖所示ａ部分土地）；就被告
詹武昌所有坐落同段314 之4 地號面積貳拾柒平方公尺土地（即
附圖所示Ｂ部分土地）、同段314 之9 地號面積拾陸平方公尺土
地（即附圖所示ｂ部分土地）；就被告莊啟明所有坐落同段314
之5 地號面積肆拾肆平方公尺土地（即附圖所示Ｃ部分土地）範
圍內，有通行權存在。
被告薛謝秀雲應將所有坐落新竹市○○段314 之7 地號土地上（
即附圖所示e 部分土地），面積貳平方公尺、同段314 之8 地號
土地上（即附圖所示ｃ部分土地），面積壹平方公尺土地之鐵絲
網圍籬（含鐵絲網及水泥基礎）拆除，不得妨礙原告之通行。
被告詹武昌應將所有坐落新竹市○○段314 之4 地號土地（即附
圖所示ｇ部分土地），面積壹平方公尺、同段314 之9 地號土地
（即附圖所示f 部分土地），面積壹平方公尺鐵絲網圍籬（含鐵
絲網及水泥基礎）拆除，不得妨礙原告之通行。
被告莊啟明應將所有坐落新竹市○○段314 之5 地號土地（即附
圖所示ｈ部分土地）上，面積壹平方公尺之鐵絲網圍籬（含鐵絲
網及水泥基礎）拆除，不得妨礙原告之通行。
原告其餘之訴駁回。
訴訟費用由被告薛謝秀雲、詹武昌、莊啟明負擔五分之二，餘由
原告負擔。
    事實及理由
壹、程序方面：
    按訴狀送達後，原告不得將原訴變更或追加他訴，但被告同
    意、請求之基礎事實同一、擴張或減縮應受判決事項之聲明
    者，不在此限。不變更訴訟標的，而補充或更正事實上或法
    律上之陳述者，非為訴之變更或追加。民事訴訟法第255 條
    第1 項第1 款至第3 款、第256 條定有明文。原告起訴原訴
    之聲明原為：(1)確認原告就被告薛謝秀雲所有坐落新竹市○
    ○段314 之1 、319 地號土地內，就被告詹武昌所有坐落同
    段314 之4 、317 地號土地內，就被告莊啟明所有坐落同段
    314 之5 地號土地內，就被告莊啟陞所有坐落同段316 地號
    土地內，就被告林福所有坐落同段320 地號土地內，如附圖
    1 黃色區域所示（面積以地政機關實際測量為準）土地有通
    行權存在。(2)被告薛謝秀雲應將所有坐落新竹市○○段314
    之1 地號土地上，如附圖2 所示A 、B 連線之鐵絲網圍籬拆
    除，不得妨礙原告通行。(3)被告詹武昌應將所有坐落同段31
    4 之4 地號土地上，如附圖2 所示B 、C 連線之鐵絲網圍籬
    拆除，不得妨礙原告之通行。(4)被告莊啟明所有坐落同段31
    4 之5 地號土地上，如附圖2 所示C 、D 連線之鐵絲網圍籬
    拆除，不得妨礙原告之通行；嗣因原告所有新竹市○○段31
    3 地號土地分割為313 地號、313 之1 、313 之2 地號等3
    筆土地，且原告將其中313 之1 地號土地售予訴外人陳淑麗
    ，被告薛謝秀雲所有同段314 之1 地號分割為314 之1 、31
    4 之7 、314 之8 地號等3 筆土地，被告詹武昌所有同段第
    314 之4 地號土地分割為314 之4 、314 之9 地號等2 筆土
    地，原告乃於100 年5 月2 日更正、減縮為：(1)確認原告就
    被告薛謝秀雲所有坐落新竹市○○段314 之7地 號面積46平
    方公尺土地（即附圖所示Ａ部分土地）、同段314 之8 地號
    面積1 平方公尺土地（即附圖所示ａ部分土地）、同段319
    地號面積69平方公尺土地（即附圖所示Ｆ部分土地）；就被
    告詹武昌所有坐落同段314 之4 地號面積27平方公尺土地（
    即附圖所示Ｂ部分土地）、同段314 之9 地號面積16平方公
    尺土地（即附圖所示ｂ部分土地）、同段317 地號面積77平
    方公尺土地（即附圖所示Ｅ部分土地）；就被告莊啟明所有
    坐落同段314 之5 地號面積44平方公尺土地（即附圖所示Ｃ
    部分土地）；就被告莊啟陞所有坐落同段316 地號面積76平
    方公尺土地（即附圖所示Ｄ部分土地）；就被告林福所有坐
    落同段320 地號面積44平方公尺土地（即附圖所示Ｇ部分土
    地），有通行權存在。(2)被告薛謝秀雲應將所有坐落新竹市
    ○○段314 之7 地號土地上( 即附圖所示e 部分土地) ，面
    積2 平方公尺、同段314 之8 地號土地上（即附圖所示ｃ部
    分土地），面積1 平方公尺土地之鐵絲網圍籬（含鐵絲網及
    水泥基礎）拆除，不得妨礙原告之通行。(3)被告詹武昌應將
    所有坐落新竹市○○段314 之4 地號土地（即附圖所示ｇ部
    分土地），面積1 平方公尺、同段314 之9 地號土地（即附
    圖所示f 部分土地），面積1 平方公尺鐵絲網圍籬（含鐵絲
    網及水泥基礎）拆除，不得妨礙原告之通行。(4)被告莊啟明
    應將所有坐落新竹市○○段314 之5 地號土地（即附圖所示
    ｈ部分土地）上，面積1 平方公尺之鐵絲網圍籬（含鐵絲網
    及水泥基礎）拆除，不得妨礙原告之通行。揆諸首揭規定，
    原告此部分所為訴之變更及補充更正事實上、法律上陳述，
    於法並無不合，應予准許。
二、再按確認法律關係之訴，非原告有即受確認判決之法律上利
    益者，不得提起之，民事訴訟法第247條第1項前段定有明文
    。所謂即受確認判決之法律上利益，係指法律關係之存否不
    明確，原告主觀上認其在法律上之地位有不安之狀態存在，
    且此種不安之狀態，能以確認判決將之除去者而言（最高法
    院52年台上字第1240號判例要旨參照）。本件原告主張對被
    告所有之坐落於新竹市○○段314 之4 、之5 、之7 、之8
    、之9 、316 、317 、319 、319 地號如附圖所示A 、a 、
    B 、b 、C 、D 、E 、F 、G 部分面積共400 平方公尺之土
    地有袋地通行權存在，為被告所否認，則原告就被告所有之
    上開土地是否有袋地通行權存在，於兩造間即屬不明確，致
    原告私法上之地位有受侵害之危險，且此不明確之狀況得以
    確認判決予以排除。是原告提起本件訴訟確認通行權存在，
    應認有即受確認判決之法律上利益，併此敘明。
貳、實體方面：
一、原告起訴主張：
  (一)緣原告為坐落新竹市○○段313 、313-2 地號土地所有權人
    而同段314 之7 、314 之8 、319 地號土地為被告薛謝秀雲
    所有，同段314 之4 、314 之9 、317 地號土地為被告詹武
    昌所有，同段314 之5 地號土地為被告莊啟明所有，同段31
    6 地號土地為被告莊啟陞所有，同段320 地號土地則為被告
    林福所有，原告所有上開土地須經被告所有同段314 之4 、
    314 之5 、314 之7 、314 之8 、314 之9 、316 、317 、
    319 、320 地號土地，如附圖1 黃色區域所示土地始得對外
    聯絡，又該如附圖1 黃色區域所示土地，乃被告所有同段、
    314 之4 、314 之5 、314 之7 、314 之8 、314 之9 、31
    6 、317 、319 、320 地號土地之法定空地，供作附近居民
    往來巷道之使用，已有多年，為既成巷道，詎因被告於上址
    設置鐵絲網圍籬，致原告無法出入，阻礙原告之通行，原告
    實不得已，提起本件訴訟。
  (二)按「土地因與公路無適宜之聯絡，致不能為通常之使用時，
    除因土地所有人之任意行為所生者外，土地所有人得通行周
    圍地以至公路。前項情形，有通行權人應於通行必要之範圍
    內，擇其周圍地損害最少之處所及方法為之。」民法第787
    條第1 項前段、第2 項分別定有明文，前揭規定之規範意旨
    ，係為發揮袋地之利用價值，以達促進社會經濟發展之公益
    目的，是以袋地無論由所有權或其他利用權人使用，周圍地
    之所有權人或其他利用權人均有容忍其通行之義務。本件原
    告所有上開土地未直接與公路相通，須經被告所有系爭314
    之4 、314 之5 、314 之7 、314 之8 、314 之9 、316 、
    317 、319 、320 地號土地，如附圖一所示Ａ、Ｂ、Ｃ、Ｄ
    、Ｅ、Ｆ、Ｇ部分之土地始得對外聯絡，而各該所示部分土
    地乃供作附近居民通行巷道之使用，已有多年，並經編定為
    新竹市○○街77巷，已如前述，是原告主張其所有上開土地
    與公路無適宜之聯絡，應為可採。又原告主張通行路線本為
    上開供附近居民通行使用之巷道，則其循此以至公路，對於
    土地利用現況變動最低，衝擊最小，對於被告應屬損害最小
    之處所及方法。
  (三)至於被告薛謝秀雲所有系爭314 之7 、314 之8 地號土地上
    ，如附圖所示c 、e 部分之鐵絲網圍籬、被告詹武昌所有系
    爭314 之4 、314 之9 地號土地上，如附圖所示g 、f 部分
    之鐵絲網圍籬及被告莊啟明所有系爭314 之5 地號土地上，
    如附圖所示h 部分之鐵絲網圍籬，係緊鄰原告所有系爭313
    、313 之2 地號土地而設，且為被告所不爭執，而原告既就
    附圖所示Ａ、a 、Ｂ、b 、Ｃ、Ｄ、Ｅ、Ｆ、Ｇ部分之土地
    既有通行權存在，被告即有容忍原告通行之義務。而系爭鐵
    絲網圍籬坐落於附圖所示Ａ、a 、Ｂ、b 、Ｃ部分土地與原
    告所有系爭313 、313 之2 地號土地間，對原告之通行自有
    妨礙，原告本於通行權之法律關係，自得請求被告拆除系爭
    鐵絲網圍籬，供原告通行，自屬正當。
  (四)從而，原告基於其係上開土地所有權人之地位及所有權之作
    用，並本於民法第787 條所定相鄰關係之法律關係，請求確
    認其就被告所有如附圖所示Ａ、a 、Ｂ、b 、Ｃ、Ｄ、Ｅ、
    Ｆ、Ｇ所示部分之土地，有通行權存在；並請求被告薛謝秀
    雲應將如附圖所示c 、e 部分之鐵絲網圍籬拆除，被告詹武
    昌應將如附圖所示f 、g 部分之鐵絲網圍籬拆除，被告莊啟
    明應將如附圖所示h 部分之鐵絲網圍籬拆除，不得妨礙原告
    之通行。
  (五)另按公用地役關係乃私有土地而具有公共用物性質之法律關
    係，與民法上之地役權概念有間，故既成巷道須具備為不特
    定之公眾通行所必要，而於公眾通行之初，土地所有權人並
    無阻止之情事，且經歷之年代久遠而未曾中斷之要件始能成
    立公用地役關係，最高法院89年度台上字第1020號判決著有
    明文，同院96年度台上字第1704號判決亦可資參照。本件系
    爭新竹市○○街77巷目前固為「現有巷道」（此為單純事實
    上之描述），但其是否為法律上所謂之「既成巷道」，則非
    無疑。蓋法律上所謂之既成巷道須具備為不特定之公眾通行
    所必要之先決條件，有如前述。
    1.系爭新竹市○○街77巷之最末端為死巷，並無另一端之出
      入口可供通行，且其僅供相對人薛謝秀雲等人出入通行至
      新竹市○○街之用（請參見鈞院98年12月21日勘驗筆錄及
      履勘現場照片），與「既成巷道」須具備為不特定之公眾
      通行所必要之要件，明顯不符。新竹市政府99年1 月15日
      府工建字第0990003321號函覆鈞院說明第2 點所稱：「該
      巷道於民國72年間已認定為現有巷道並核發建造執照在案
      ，惟並無編定為現有巷道之公告資料可供查告。」等語，
      似將前述事實上之「現有巷道」與法律上之「既成巷道」
      混為一談。
    2.又以新竹市稅務局98年12月25日新市稅地字第0980049509
      號函覆鈞院說明第2 點所稱：「本案經以本市圖資整合系
      統查調該巷道所使用土地約有東明段320 、319 、317 、
      316 、314-5 、314-4 、314-1 等地號土地，均有核課地
      價稅，檢附該等地號土地所有權人資料及98年地價稅課稅
      明細表供參」等語，參照土地稅減免規則第22條第5 款之
      規定（附件2 ），可知系爭新竹市○○街77巷與所謂「公
      共巷道」之定義，並未盡相符。
    3.由上，原告起訴狀所主張「如附圖一黃色區域所示土地乃
      被告所有同段314-1 、314-4 、314-5 、316 、317 、
      319 、320 地號土地之『法定空地』，供作附近居民往來
      巷道之使用，已有多年，為『既成巷道』」等語，似有誤
      會，請准予更正。
  (六)對被告抗辯之說明：
    1.查原告雖原向第三人即同段311 地號土地所有權人承租土
      地，因得經由該311 地號土地通行以至公路，惟該土地租
      約已於96年12月31日租期屆滿，嗣並經第三人訴請原告返
      還土地等情，有鈞院97年度訴字第73號判決影本在卷可稽
      。且原告所有系爭土地為袋地，其與公路無適宜之聯絡，
      致不能為通常之使用，並非因原告之任意行為所生。被告
      執此所為抗辯，自屬誤會。
    2.按土地因與公路無適宜之聯絡，致不能為通常使用時，除
      因土地所有人之任意行為所生者外，土地所有人得通行周
      圍地以至公路，民法第787 條第1 項定有明文。所謂土地
      與公路無適宜之聯絡，致不能為通常使用之情形，並不以
      土地絕對不通公路為限，即雖有道路可通至公路，但其聯
      絡並不適宜，致不能為通常使用之情形者，亦包括在內。
      祗須土地與公路無適宜之連絡，致不能為通常使用，而被
      通行之土地，又為損害最少之處所，即應認土地所有人有
      通行之權利，至其前此有無通行他人所有土地，在所不問
      （最高法院84年度台上字第1479號判決參照）。本件原告
      主張通行路線本為上開供附近居民通行使用之巷道，則其
      循此以至公路，對於土地利用現況變動最低，衝擊最小，
      對於被告應屬損害最小之處所及方法。是被告抗辯原告所
      有上開土地之前經由311 地號及水源街55巷通往水源街達
      5 年之久，目前亦應以前開方法通行，方屬對周圍地損害
      最小之處所及方法，並非可採。
    3.次按民法第787 條規定之通行權，只須其土地因與公路無
      適宜之聯絡，致不能為通常之使用時，即可發生（最高法
      院76年度台上字第2362號判決參照）；土地因與公路無適
      宜之聯絡，致不能為通常之使用者，土地所有人得通行周
      圍地以至公路，民法第787 條第1 項前段定有明文。其立
      法意旨在於調和土地相鄰之關係，以全其土地之利用，故
      明定周圍地所有人負有容忍通行之義務（最高法院85年度
      台上字第1781號判例參照），本不以土地可供建築使用為
      要件。是被告以原告所有系爭313 、313 之1 、313 之2
      地號土地得否申請建築為由，抗辯原告通行權之存在，似
      有誤會。況系爭313 、313 之1 、313 之2 地號土地均符
      合相關申請建築之規定，已如前呈書狀所述。茲再就新竹
      市政府99年11月12日府工建字第0990123373號函說明第二
      點，提出系爭313 、313 之2 地號周圍業有新竹市實施建
      築管理前之合法建築物存在之相關證明資料並說明如下：
      (1)按「新竹市畸零地管制規則」係由內政部以90年7 月19
        日內政部台90內營字第9084578 號核定，並經新竹市政
        府以90年8 月13日90府行法字第59336 號令公布，有卷
        附新竹市政府99年8 月19日府工建字第0990091026號函
        附件可稽。
      (2)查系爭313 地號土地周圍即同段310 地號土地上，有同
        段241 建號建物（建築完成日期：62年7 月24日）（原
        證10），即業有新竹市實施建築管理前之合法建築物存
        在。
      (3)又系爭313 之2 地號土地周圍即同段283 地號土地上，
        有同段1426建號建物（第一次登記日期：84年5 月22日
        ）（原證11），即業有新竹市實施建築管理前之合法建
        築物存在。
    4.而系爭新竹市○○街77巷現確為相對人薛謝秀雲等人通行
      至新竹市○○街之主要進出通路，且為唯一通路，該巷道
      於72年間業已經新竹市政府認定為現有巷道並核發建造執
      照，亦如前述，其與建築物所應留設之法定空地係作為防
      火間隔使用，目的在阻隔火勢蔓延，藉以逃生避難，非供
      公眾平常通行之用，不得以防火間隔作為主要進出通路之
      情形，明顯不同。申言之，倘若系爭新竹市○○街77巷道
      路土地係作為防火間隔使用之法定空地，不得作為主要進
      出通路之用，則相對人等所有新竹市○○段320 、319 、
      317 、314-5 、314-4 、314-1 等地號土地均因無可對外
      通行之道路，不得申請建造執照。而由上揭新竹市政府於
      72年間業已認定系爭新竹市○○街77巷為現有巷道並核發
      建造執照等情，可知該巷道與建築物所應留設之法定空地
      係作為防火間隔使用，不得作為主要進出通路之情形，並
      不相同。況鈞院於99年4 月10日函詢新竹市地政事務所並
      請檢送系爭314-1 、314-4 、314-5 地號土地上之建物複
      丈申請書及附件資料（附件1 ），嗣由新竹市地政事務所
      於99年4 月19日函覆鈞院檢送相關建物複丈、測量申請書
      及其附件資料影本附卷（附件2 ），而該相關建築圖說資
      料中，清楚明白標示系爭法定空地為「私設通路」即作為
      通路使用，並非作為防火間隔使用（附件3 ）。是本件情
      形與最高法院82年台上字第1009號裁判意旨所示並不相同
      ，自無適用之餘地。
  (七)訴之聲明：
    1.確認原告就被告薛謝秀雲所有坐落新竹市○○段314 之7
      地號面積46平方公尺土地（即附圖所示Ａ部分土地）、同
      段314 之8 地號面積1 平方公尺土地（即附圖所示ａ部分
      土地）、同段319 地號面積69平方公尺土地（即附圖所示
      Ｆ部分土地）；就被告詹武昌所有坐落同段314 之4 地號
      面積27平方公尺土地（即附圖所示Ｂ部分土地）、同段31
      4 之9 地號面積16平方公尺土地（即附圖所示ｂ部分土地
      ）、同段317 地號面積77平方公尺土地（即附圖所示Ｅ部
      分土地）；就被告莊啟明所有坐落同段314 之5 地號面積
      44平方公尺土地（即附圖所示Ｃ部分土地）；就被告莊啟
      陞所有坐落同段316 地號面積76平方公尺土地（即附圖所
      示Ｄ部分土地）；就被告林福所有坐落同段320 地號面積
      44平方公尺土地（即附圖所示Ｇ部分土地），有通行權存
      在。
    2.被告薛謝秀雲應將所有坐落新竹市○○段314 之7 地號土
      地上( 即附圖所示e 部分土地) ，面積2 平方公尺、同段
      314 之8 地號土地上（即附圖所示ｃ部分土地），面積1
      平方公尺土地之鐵絲網圍籬（含鐵絲網及水泥基礎）拆除
      ，不得妨礙原告之通行。
    3.被告詹武昌應將所有坐落新竹市○○段314 之4 地號土地
      （即附圖所示ｇ部分土地），面積1 平方公尺、同段314
      之9 地號土地（即附圖所示f 部分土地），面積1 平方公
      尺鐵絲網圍籬（含鐵絲網及水泥基礎）拆除，不得妨礙原
      告之通行。
    4.被告莊啟明應將所有坐落新竹市○○段314 之5 地號土地
      （即附圖所示ｈ部分土地）上，面積1 平方公尺之鐵絲網
      圍籬（含鐵絲網及水泥基礎）拆除，不得妨礙原告之通行
      。
    5.訴訟費用由被告負擔。
二、被告則以：
  (一)按修正後民法第787 條第1 項規定：「土地因與公路無適宜
    之聯絡，致不能為通常使用時，除因土地所有人之任意行為
    所生者外，土地所有人得通行周圍地以至公路。」修法理由
    並說明：「若該土地本與公路有適宜之聯絡，可為通常使用
    ，竟因土地所有人之任意行為而阻斷，則其土地與公路無適
    宜之聯絡，致不能為通常使用者，應由土地所有人自己承受
    ，自不能適用第1 項有關必要通行權之規定，爰仿德國民法
    第918 條第1 項，增訂第1 項除外規定」。揆諸上開規定，
    此袋地通行權乃以主張通行之土地與公路無適宜之聯絡為要
    件，倘該主張通行之土地與公路非無適宜之聯絡，即非此所
    謂袋地，自無從主張袋地通行權，且若因土地所有人任意之
    行為使其所有土地成為袋地，為其所得預見，或本得為事先
    之安排，即不得損人利己而許其通行周圍土地以至公路，始
    符本次修法之意旨。查原告所有原新竹市○○段第313 地號
    土地原本與同段第311 地號土地合作作為停車場，既為停車
    場，即與公路有相通。事實上，從311 地號土地沿新竹市○
    ○街55巷即可通往新竹市○○街，原告從取得原313 地號土
    地後即係依此方式通行至公路。據原告自承，98年9 、10月
    間，311 地號土地所有權人才於第311 地號土地與原第313
    地號土地之間，設置鐵絲網圍籬，衡情，應係原告與第311
    地號土地所有權人因故鬧翻，第311 地號土地所有權人才會
    阻斷原告之通行。原告所有原第313 地號土地本來既然可循
    上開方式通往公路，即非屬袋地。其次，原告係93年4 月16
    日取得原第313 地號土地所有權，但早在原告取得原第313
    地號土地所有權之前數年，大約90、91年間，被告薛謝秀雲
    、詹武昌及莊啟明之前手即在314 之1 、314 之4 、314 之
    5 地號土地與原313 地號土地之間設置鐵絲網圍籬，原告取
    得原313 地號土地之時對於上開情形，知之甚詳，所以原告
    從未經由被告所有系爭土地對外通行，而是循前述方法通往
    水源街，原告在與第311 地號土地所有權人終止（或解除）
    租賃關係之前，本應事先安排，例如繼續承租311 地號或至
    少保留某一區塊，以便通行，但原告任由311 地號土地之界
    址被圍起來，再對無辜的被告起訴主張袋地通行權，足見原
    告係因自己之任意行為導致原313 地號土地與公路無適宜之
    聯絡，此項不利益，與被告無關，應由原告自行承擔，原告
    主張通行被告之土地，並無理由。
  (二)次按「前項情形，有通行權人應於通行必要之範圍內，擇其
    周圍地損害最少之處所及方法為之」，民法第787 條第2 項
    定有明文。而所謂通行之必要範圍、周圍地損害最少之處所
    及方法，應依社會通常之觀念，就附近周圍地之地理狀況、
    相關公路位置、與通行必要土地之距離、相鄰土地利用人之
    利害得失及其他各種情事，按具體事例斟酌判斷之。原告所
    有原第313 地號土地經由第311 地號及水源街55巷通往水源
    街達5 年之久，且目前第311 地號也作為停車場使用，通行
    絕無困難，倘認原告所有原第313 地號土地係屬袋地，亦應
    以前開方法通行，方屬對周圍地損害最少之處所及方法。
  (三)依新竹市政府99年7 月1 日府都計字第0990069929號函、99
    年8 月19日府工建字第0990091026號函，原第313 地號土地
    已經新竹市地政事務所逕為分割完畢，其中第313 之1 地號
    土地為計畫道路，另313 地號及第313 之2 地號土地則為畸
    零地，均無法申請建築，原告主張將在上開3 筆土地上興建
    倉庫，不可能獲得主管機關許可，原告允宜等候政府徵收第
    313 之1 地號土地，其餘兩筆土地自然面臨15米道路，通行
    問題迎刃而解。原告雖主張：第313 地號、同段第313 之2
    地號土地均符合新竹市政府畸零地管制規則第8 條第1 項但
    書第1 款規定之適用，得申請建築云云。然新竹市政府畸零
    地管制規則第8 條第1 項但書第1 款雖規定：「面積狹小之
    基地非經補足所缺寬度、深度，地界曲折之基地非經整理，
    均不得建築。但經新竹市政府查勘認為該基地周圍情形確實
    無法補足或整理，且可建築使用，並符合鄰接地為道路、水
    溝、軍事設施或其他公共設施用地者，不在此限。」惟其適
    用條件有2 ，其1 為「經新竹市政府查勘認為該基地周圍情
    形確實無法補足或整理，且可建築使用」，其2 為「符合鄰
    接地為道路、水溝、軍事設施或其他公共設施用地者」。
    本件東明段第31 3地號及第313 之2 地號，並未經新竹市政
    府查勘認為依其基地周圍情形確實無法補足或整理，而認可
    建築使用，顯不符合上開第1 要件。其次，第313 之1 地號
    土地之使用區○○○○○道路用地，惟其現況並非作為道路
    使用，新竹市政府亦尚未辦理徵收，新竹市政府99年8 月19
    日府工建字第0990091026號函說明三指313 之1 地號土地目
    前仍屬私有，另新竹市政府99年10月４日府工建字第099010
    6585號函說明三指第313 之1 地號土地僅得申請臨時建築許
    可，即足証明第313 地號及同段第313 之2 地號土地均非鄰
    近道路，而不符合上開第2 要件。又新竹市政府畸零地管制
    規則第9 條之規定，係以土地之正面必須臨道路為前提。本
    件第313 之1 地號土地之使用區○○○○○道路用地，惟現
    況並非作為道路使用，且新竹市政府亦未辦理徵收，已如前
    述。原告主張第313 之1 地號土地係路寬15公尺之土地，顯
    非事實。足見，原告主張第313 地號及第313 之2 地號土地
    ，因面臨第313 之1 地號土地上之寬度為15公尺之道路，而
    有新竹市政府畸零地管制規則第9 條規定之適用，並無理由
    。
  (四)因原告訴請拆除被告薛謝秀雲、詹武昌、莊啟明等3 人所有
    坐落第314 之4 、314 之5 、314 之7 、314 之8 、314 之
    9 地號上之鐵絲網圍籬部分，因原告並無袋地通行權，自無
    權請求被告薛謝秀雲等3 人拆除，且即便有拆除之必要，亦
    應選擇損害最小的位置為之，而不應要求全部拆除。並聲明
    ：(1)原告之訴駁回。(2)訴訟費用由原告負擔。
三、兩造不爭執之事實：
    原告主張其為新竹市○○段313 地號、313 之2 地號土地所
    有權人，被告薛謝秀雲為同段314 之7 、314 之8 、319 地
    號土地所有權人，被告詹武昌為同段314 之4 、314 之9 、
    317 地號土地所有權人，被告莊啟明為同段314 之5 地號土
    地所有權人，被告莊啟陞為同段第316 地號土地所有權人，
    被告林福為同段320 地號土地所有權人，業據提出與所述相
    符之土地登記謄本為證（本院卷二第100 頁至第108 頁、第
    148頁至第150頁），且為被告所不爭執，自堪信為真實。
四、本院之判斷：
  (一)按「土地因與公路無適宜之聯絡，致不能為通常使用者，除
    因土地所有人之任意行為所生者外，土地所有人得通行周圍
    地以至公路。」、「前項情形，有通行權人，應於通行必要
    之範圍內，擇其周圍地損害最少之處所及方法為之；對於通
    行地因此所受之損害，應支付償金。」民法第787 條定有明
    文。是依上開法條規定，原告就其所有新竹市○○段313 地
    號、313 之2 地號土地，欲對被告薛謝秀雲所有之同段314
    之7 、314 之8 、319 地號土地，被告詹武昌所有之同段
    314 之4 、314 之9、317地號土地，被告莊啟明所有之同段
    314 之5 地號土地，被告莊啟陞所有之同段第316 地號土地
    ，被告林福所有之同段320 地號土地主張法定之袋地通行權
    時，其所應審究者應為：(一)原告所有之系爭313 地號、313
    之2 地號土地是否與公路無適宜之聯絡？
    (二)原告所有系爭313 地號、313 之2 地號土地有無為通常使
    用之必要？
    (三)原告主張之通行範圍是否為周圍地損害最少之處所及方法
    ？查：
  (二)原告所有系爭313 地號、313 之2 地號土地目前是空地，土
    地上繪製有停車格，與311 地號土地之界址間圍有鐵欄杆（
    鐵絲網圍籬），另與相鄰314 地號、314 之1 地號、314 之
    4 地號、314 之5 地號土地間之界址亦有314 地號、314 之
    1 地號、314 之4 地號、314 之5 地號土地所有權人所設置
    之鐵絲網圍籬圈圍，系爭313 地號、313 之2 地號土地目前
    並無法對外通行使用，被告所有314 之1 地號、314 之4 、
    314 之5 地號、316 地號、317 地號、319 地號、第320 地
    號土地目前有部分土地鋪設柏油路，並經編為新竹市○○街
    77巷，該巷道最寬處為4.85公尺，最窄處為3.9 公尺，沿水
    源街77巷對外可達水源街，水源街77巷的最末端為死巷，最
    末端是314 地號土地是空地，其上亦鋪設柏油路，繪製停車
    格。313 地號土地相鄰311 地號土地目前也繪製停車格，供
    停車使用，310 地號土地目前是工廠，周邊的315 地號工地
    原本是工廠，現做停車場使用等情，業經本院現場勘驗屬實
    （見本院卷一第63頁至第65頁，勘驗日期係在原新竹市○○
    段313 地號、314 之1 地號、314 之4 地號土地分割前），
    是就現況言，系爭313 地號、313 之2 地號土地為包括系爭
    314 之4 地號、314 之5 地號、314 之7 地號、314 之8 地
    號、314 之9 地號土地在內之他地號土地所包圍，與公路間
    並無適宜之聯絡應可認定，是原告主張伊所有之上開土地，
    係屬袋地，有通行他人土地以連接到外面之公路之必要之情
    ，自屬有據，堪以採信。
  (三)系爭313 地號、313 之2 地號土地地目均為「田」，面積分
    別為77平方公尺、152 平方公尺，使用分區分別為科技商務
    區、住商混合區，土地上繪製有停車格等情，有土地登記謄
    本、勘驗筆錄、新竹市政府99年7 月1 日府都計字第099006
    9929號函在卷可參（見本院卷一第63頁至第65頁、第185 頁
    、卷二第148 頁、第150 頁）；被告雖主張：系爭313 地號
    、313 之2 地號土地則為畸零地，均無法申請建築，原告主
    張將在系爭土地上興建倉庫，不可能獲得主管機關許可，原
    告應待政府徵收313 之1 地號土地，則系爭313 地號、313
    之2 地號土地自然面臨15米道路，通行問題迎刃而解云云。
    經本院向新竹市政府函詢，該府函覆稱：系爭313 地號、31
    3 之2 地號土地為畸零地，除符合新竹市畸零地管制規則第
    8 條、第9 條情形之一者，無法單獨申請建築，又同段313
    之1 地號土地雖為計畫道路用地，但尚未擬定徵收及開闢計
    畫等情，有該府99年8 月19日府工建字第0990091026號函、
    100 年7 月26日府工土字第1000083212號函在卷可參（見本
    院卷二第10頁、第163 頁），佐以前揭規定係指因與公路無
    適宜之聯絡，致不能為通常使用即可請求，不以土地需要供
    建築使用方可請求，是原告前揭系爭313 地號、313 之2 地
    號土地目前雖無法單獨申請建築，然依上開規定，被告前揭
    所辯亦無足採，則系爭313 地號、313 之2 地號土地之使用
    、進出，如無法通行公路，均無法為通常之使用，亦堪認定
    。
  (四)茲有疑義者，在原告應如何擇其周圍地損害最少之處所及方
    法與公路聯絡？
    1.被告雖主張：原告從取得原313 地號土地後即係從311 地
      號土地上通往新竹市○○街55巷至新竹市○○街，原告係
      因自己之任意行為導致原313 地號土地與公路無適宜之聯
      絡，此項不利益，與被告無關，應由原告自行承擔云云。
      然查：原告就訴外人范振棟、范振村所有之同段311 地號
      土地因租約問題，經訴外人范振棟、范振村向本院訴請原
      告返還311 地號土地，經本院以97年度訴字第73號判決確
      定等情，有該判決在卷可參，依該判決內容所示，訴外人
      范振棟、范振村係因租約屆滿不願續租，而請求原告返還
      311 地號土地，則不動產租賃本係基於出租、承租雙方自
      由原則，不得僅因訴外人范振棟、范振村不願繼續將311
      地號土地出租予原告，即認係因可歸責於原告之事由致使
      系爭313 地號土地、313 之2 地號土地與公路無適宜之聯
      絡，且原告未與訴外人范振棟、范振棟就311 地號土地續
      租，亦與民法第789 條第1 項規定「因土地一部之讓與或
      分割，而與公路無適宜之聯絡，致不能為通常使用者，土
      地所有人因至公路，僅得通行受讓人或讓與人或他分割人
      之所有地。數宗土地同屬於一人所有，讓與其一部或同時
      分別讓與數人，而與公路無適宜之聯絡，致不能為通常使
      用者，亦同」有別；又311 地號土地目前係作為停車場使
      用，業據本院勘驗屬實，若原告循311 地號土地至新竹市
      ○○街55巷通至新竹市○○街，則需先通過311 地號土地
      上之停車場，其路徑逾被告薛謝秀雲所有之同段314 之7
      、314 之8 、319 地號土地，被告詹武昌所有之同段314
      之4 、314 之9 、317 地號土地，被告莊啟明所有之同段
      31 4之5 地號土地，被告莊啟陞所有之同段第316 地號土
      地，被告林福所有之同段320 地號土地，顯非系爭313 地
      號、313 之2 地號土地周圍地最少之處所。
    2.按私有土地成為供公眾通行之既成道路，其所有權之行使
      受限制，而具有公用地役關係之存在，土地所有人不得違
      反供公眾通行之目的而使用；公用地役關係之成立，需供
      不特定公眾通行所必要，於公眾通行之初土地所有權人並
      無阻止之情事，並經歷之年代久遠而未曾中斷等各項要件
      而成立。經查：原告固主張系爭316 地號、317 地號、31
      9 地號、320 地號土地並非既成巷道，新竹市○○街77巷
      為死巷，非供公眾使用云云，然本件被告薛謝秀雲所有之
      同段314 之7 、314 之8 、319 地號土地，被告詹武昌所
      有之同段314 之4 、314 之9 、317 地號土地，被告莊啟
      明所有之同段31 4之5 地號土地，被告莊啟陞所有之同段
      第316 地號土地，被告林福所有之同段320 地號土地，如
      附圖黃色部分為現有作通道使用等情，業據本院勘驗在卷
      ；其中系爭316 地號、317 地號、319 地號、320 地號土
      地於72年間業已認定均屬現有巷道，位屬新竹市○○街77
      巷，經新竹市政府鋪設柏油路面部分，屬該府養護路段，
      又系爭314 之4 、314 之5 、314 之7 、314 之8 、314
      之9 地號土地中部分範圍屬法定空地，另新竹市○○街77
      巷與水源街口並無任何管制人車進入之柵欄等情，有新竹
      市政府98年12月11日府工土字第0980134119號函、99年1
      月15日府工建字第0990 003321 號函、99年2 月5 日府工
      建字第0990008661號函暨所附地籍套繪圖影本及現場照片
      在卷可按（見本院卷一第58頁至第59頁、第101 頁至第10
      2 頁、第108 頁至第109 頁、第70頁至第74頁），又系爭
      314 之4 、314 之5 、314 之7 、31 4之8 、314 之9 地
      號土地如附圖藍色部分所示範圍之法定空地係作私設通路
      使用乙情，有新竹市地政事務所99年4 月19日新地測字第
      0990002722號函暨所附建物測量申請書及附件影本在卷可
      按（見本院卷一第139 頁至第159 頁），則系爭314 之4
      、314 之5 、314 之7 、314 之8 、314 之9 地號土地如
      附圖藍色部分所示範圍之法定空地係作私設通路使用，系
      爭316 地號、317 地號、319 地號、320 地號土地均屬現
      有巷道，位屬新竹市○○街77巷，而鋪設柏油部分由新竹
      市政府負責養護，並未限制僅居住在新竹市○○街77巷內
      住戶使用，而係供公眾使用等情，均堪認定。佐以私有土
      地為既成巷道，雖就其土地仍有核課地價稅，亦無法因此
      反證該私有土地並非既成道路，況系爭316 地號、317 地
      號、319 地號、320 地號土地並非全部均為既成道路等情
      ，亦有附圖可參。是原告主張系爭316 地號、317 地號、
      31 9地號、320 地號土地雖為既有巷道，但非公眾使用云
      云無足以採。
    3.經本院審酌，如附圖所示藍色部分原即鋪設柏油道路供通
      行，且與系爭313 地號、313 之2 地號土地僅以水泥基礎
      之鐵絲網圍籬隔開，僅需將鐵絲網圍籬拆除，原告即可經
      由新竹市○○街77巷通往新竹市○○街，應認尚屬必要且
      合理，而路寬3 米係影響被告最少，且已足供被上訴人為
      必要合理使用之範圍，且為系爭313 地號、313 之2 地號
      土地周圍地損害最少之處所及方法。是原告主張確認就被
      告薛謝秀雲所有坐落新竹市○○段314 之7 地號面積46平
      方公尺土地（即附圖所示Ａ部分土地）、同段314 之8 地
      號面積1 平方公尺土地（即附圖所示ａ部分土地）；就被
      告詹武昌所有坐落同段314 之4 地號面積27平方公尺土地
      （即附圖所示Ｂ部分土地）、同段314 之9 地號面積16平
      方公尺土地（即附圖所示ｂ部分土地）；就被告莊啟明所
      有坐落同段314 之5 地號面積44平方公尺土地（即附圖所
      示Ｃ部分土地）範圍內，有通行權存在為有理由。
    4.復按，妨阻土地與公路適宜之聯絡，致不能為通常之使用
      者，土地所有人得請求除去之（最高法院88年台上字第28
      64號判決意旨參照）。被告薛謝秀雲所有坐落新竹市○○
      段314 之7 地號土地上（即附圖所示e 部分土地），面積
      2 平方公尺、同段314 之8 地號土地上（即附圖所示ｃ部
      分土地），面積1 平方公尺土地之鐵絲網圍籬（含鐵絲網
      及水泥基礎）；被告詹武昌所有坐落新竹市○○段314 之
      4 地號土地（即附圖所示ｇ部分土地），面積1 平方公尺
      、同段314 之9 地號土地（即附圖所示f 部分土地），面
      積1 平方公尺鐵絲網圍籬（含鐵絲網及水泥基礎）；被告
      莊啟明所有坐落新竹市○○段314 之5 地號土地（即附圖
      所示ｈ部分土地）上，面積1 平方公尺之鐵絲網圍籬（含
      鐵絲網及水泥基礎），顯已妨阻原告所有上述土地與公路
      之聯絡，致不能為通常之使用，故而，原告一併請求被告
      薛謝秀雲、詹武昌、莊啟明應將系爭土地如附圖所示c 、
      e 、f 、g 、h 土地上之鐵絲網圍籬（含鐵絲網及水泥基
      礎）拆除，亦屬有據。
    5.再按私有土地，若實際已供公眾通行數10年，成為既成道
      路，且符合一定要件者，其土地所有權縱未為移轉登記，
      仍為私人所保留，其所有權之行使，仍應受限制，土地所
      有權人不得違反供公眾通行之目的而為使用，且土地所有
      權人之所以不得就該土地為自由處分收益者，乃係該土地
      已形成因公益而特別犧牲私人財產上之利益，而形成一公
      用地役關係，惟此種公用地役關係，係以不特定之公眾為
      對象，其本質上仍係公法關係，得通行公用地役地之人，
      僅係享受公法上之反射利益，非謂其已享有公用地役權，
      自不得持公用地役權以對抗土地之所有權人，且公用地役
      關係之本質乃係一公法關係，與私法上地役權之性質不同
      ，而民事訴訟法則係當事人得向法院訴請以判決保護其私
      法之權利，故當事人不得本於公用地役關係，於民事訴訟
      請求土地所有人不得有妨害其通行之行為，而僅得請求地
      方政府以公權力加以排除，如有爭議應循行政爭訟程序處
      理之（最高法院89年度台上字第2500號、86年度台上字第
      2622號判決意旨參照）。則原告雖主張：就系爭316 地號
      、317 地號、319 地號、320 地號土地有袋地通行權云云
      ，然上開4 筆土地如附圖所示黃色範圍內為既有道路等情
      業如上述，參照前開說明，原告或不特定之公眾雖得予以
      通行，但此係屬公法上之關係，與私法上地役權之性質不
      同，原告自不得於民事訴訟請求土地所有人應容忍其通行
      ，並不得有妨害其通行之行為，至為灼然。是故，原告前
      揭主張，自不足採。
五、從而，原告訴請確認其就被告薛謝秀雲所有坐落新竹市○○
    段314 之7 地號面積46平方公尺土地（即附圖所示Ａ部分土
    地）、同段314 之8 地號面積1 平方公尺土地（即附圖所示
    ａ部分土地）；就被告詹武昌所有坐落同段314 之4 地號面
    積27平方公尺土地（即附圖所示Ｂ部分土地）、同段314 之
    9 地號面積16平方公尺土地（即附圖所示ｂ部分土地）；就
    被告莊啟明所有坐落同段314 之5 地號面積44平方公尺土地
    （即附圖所示Ｃ部分土地）範圍內，有通行權存在，且被告
    薛謝秀雲應將所有坐落新竹市○○段314 之7 地號土地上（
    即附圖所示e 部分土地），面積2 平方公尺、同段314 之8
    地號土地上（即附圖所示ｃ部分土地），面積1 平方公尺土
    地之鐵絲網圍籬（含鐵絲網及水泥基礎）；被告詹武昌應將
    所有坐落新竹市○○段314 之4 地號土地（即附圖所示ｇ部
    分土地），面積1 平方公尺、同段314 之9 地號土地（即附
    圖所示f 部分土地），面積1 平方公尺鐵絲網圍籬（含鐵絲
    網及水泥基礎）；被告莊啟明應將所有坐落新竹市○○段31
    4 之5 地號土地（即附圖所示ｈ部分土地）上，面積1 平方
    公尺之鐵絲網圍籬（含鐵絲網及水泥基礎）拆除，為有理由
    。其另訴請確認就被告薛謝秀雲所有坐落新竹市○○段、同
    段319 地號面積69平方公尺土地（即附圖所示Ｆ部分土地）
    ；就被告詹武昌所有坐落同段317 地號面積77平方公尺土地
    （即附圖所示Ｅ部分土地）；就被告莊啟陞所有坐落同段31
    6 地號面積76平方公尺土地（即附圖所示Ｄ部分土地）；就
    被告林福所有坐落同段320 地號面積44平方公尺土地（即附
    圖所示Ｇ部分土地），有通行權存在，則為無理由，應予駁
    回。
六、本件事證已臻明確，兩造其餘之主張、陳述及所提之證據資
    料，核與判決結果無何影響，爰不一一論述，附此敘明。
七、據上論結，原告之訴為一部有理由、一部無理由，依民事訴
    訟法第79條、第85條第1 項前段，判決如主文。
中    華    民    國   100    年    12    月    19    日
                  民事第一庭  法  官  朱美璘
以上正本係照原本作成
如對本判決上訴，須於判決送達後20日內向本院提出上訴狀。如
委任律師提起上訴者，應一併繳納上訴審裁判費。
中    華    民    國   100    年    12    月    19    日
                              書記官  王恬如